【裁判字號】    99,交聲,1226
【裁判日期】    991213
【裁判案由】    違反道路交通管理處罰條例聲明異議
【裁判全文】
              臺灣士林地方法院交通事件裁定
原處分機關  交通部公路總局臺北區監理所蘆洲監理站
異  議  人
即受處分人  江金豐
上列異議人即受處分人因違反道路交通管理處罰條例案件，對於
交通部公路總局臺北區監理所蘆洲監理站民國99年11月26日所為
之裁決（北監蘆字第裁46-C00000000號），聲明異議，本院裁定
如下：
    主  文
原處分撤銷。
江金豐汽車駕駛人，駕駛汽車經測試檢定酒精濃度超過規定標準
，吊扣普通重型機器腳踏車駕駛執照拾貳個月，並應參加道路交
通安全講習。
    理  由
一、原處分機關處分意旨：異議人即受處分人江金豐於民國99年
    8 月2 日23時42分許，於酒後騎乘車牌號碼678-BGX 號重機
    車，在臺北縣淡水鎮○○路與民富路口處，經警實施吐氣酒
    精濃度檢測，發現所含酒精濃度高達每公升0.55毫克以上，
    超過規定標準，復查仍認前揭違規情事屬實，遂於99年11月
    26日依道路交通管理處罰條例第35條第1 項第1 款及違反道
    路交通管理事件統一裁罰基準及處理細則等規定，以北監蘆
    字第裁46-C00000000號裁決書，裁處異議人罰鍰新臺幣（下
    同）45,000元，吊扣駕駛執照12個月，並依同條例第24條第
    1 項第2 款施以道路交通安全講習，裁決並無違誤等語。
二、聲明異議意旨略以：上開酒醉駕車行為，經臺灣士林地方法
    院檢察署檢察官以涉犯公共危險罪為緩起訴處分，命令本人
    捐款45,000元予國庫，緩起訴其間為2 年，基於一罪不兩罰
    ，爰聲請撤銷裁決書中罰鍰45,000元之處分等語。
三、按汽車駕駛人飲用酒類或其他類似物後其吐氣所含酒精濃度
    超過每公升0.25毫克或血液中酒精濃度超過百分之0.05以上
    者，不得駕車；汽車駕駛人，駕駛汽車經測試檢定有酒精濃
    度超過規定標準者，處新臺幣15,000元以上60,000元以下罰
    鍰，並當場移置保管該汽車及吊扣其駕駛執照1 年；汽車駕
    駛人，有道路交通管理處罰條例第35條第1 項規定之情形者
    ，應接受道路交通安全講習，道路交通安全規則第114 條第
    2 款、道路交通管理處罰條例第35條第1 項第1 款前段及同
    條例第24條第1 項第2 款分別定有明文。
四、經查：
（一）本件異議人於上揭時、地，酒後騎乘重機車，經檢測吐氣
      酒精濃度高達每公升0.55毫克以上，超過規定標準，已逾
      規定不得駕駛車輛之濃度標準乙情，為異議人自承在卷，
      並有舉發違反道路交通管理事件通知單在卷可參，是異議
      人上揭交通違規事實，已堪認定。
（二）惟按：
    1.違反行政法上義務而受罰鍰、沒入或其他種類行政罰之處
      罰時，有行政罰法之適用；行政罰法所稱其他種類行政罰
      ，指「限制或禁止行為之處分」（例如吊扣證照）、「剝
      奪或消滅資格、權利之處分」（例如吊銷證照）、「影響
      名譽之處分」（例如公布姓名）及「警告性處分」（例如
      警告、記點、講習）等裁罰性之不利處分；行政罰法第1
      條、第2 條定有明文。道路交通管理處罰條例就交通違規
      行為所定法律效果為罰鍰或記點、吊扣（銷）駕駛執照、
      道路安全講習等其他種類行政罰，是違反道路交通管理處
      罰條例之裁罰事件，自有行政罰法之適用，合先敘明。
    2.行政罰法第26條規定：「一行為同時觸犯刑事法律及違反
      行政法上義務規定者，依刑事法律處罰之。但其行為應處
      以其他種類行政罰或得沒入之物而未經法院宣告沒收者，
      亦得裁處之。」「前項行為如經不起訴處分或為無罪、免
      訴、不受理、不付審理之裁判確定者，得依違反行政法上
      義務規定裁處之。」此即所謂一事不二罰原則。其立法理
      由謂：「一行為同時觸犯刑事法律及違反行政法上義務規
      定時，由於刑罰與行政罰同屬對不法行為之制裁，而刑罰
      之懲罰作用較強，故依刑事法律處罰，即足資警惕時，實
      無一事二罰再處行政罰之必要。且刑事法律處罰，由法院
      依法定程序為之，較符合正當法律程序，應予優先適用。
      但罰鍰以外之沒入或其他種類行政罰，因兼具維護公共秩
      序之作用，為達行政目的，行政機關仍得併予裁處。」
    3.故汽車駕駛人酒後駕車時，如同時觸犯刑法第185 條之3
      之公共危險罪者，道路交通主管機關除依上開行政罰法第
      26條第1 項但書規定，處以其他種類行政罰外，關於行政
      罰鍰部分，即應依行政罰法第26條、道路交通管理處罰條
      例第10條等規定移送該管地方法院檢察署處理，其後非有
      行政罰法第26條第2 項所定不起訴等事由，不得裁處行為
      人罰鍰。而上開行政罰法第26條第2 項雖以應受行政罰之
      行為如經不起訴處分或為無罪、免訴、不受理、不付審理
      之裁判確定者，始得另為裁決處罰，未明文包括緩起訴處
      分在內，但考其緩起訴處分之性質，實屬於附條件之便宜
      不起訴處分，而於緩起訴之條件成就後，始發生如同確定
      不起訴處分之禁止再訴效力，故於緩起訴之猶豫期間屆滿
      ，復未經撤銷緩起訴時，緩起訴即發生如同確定之不起訴
      處分之效力，此時，行為人即已終局不受刑事法之訴追，
      該緩起訴處分即具實質之禁止再訴之確定力，原處分機關
      於此時再為裁決，行為人無同時遭到行政處罰及刑事訴追
      之危險，因此，解釋上行政罰法第26條第2 項之規定應包
      括條件成就之緩起訴處分之情形在內。因此，酒後駕車同
      時觸犯公共危險犯行，行為人雖經緩起訴處分，然於緩起
      訴處分條件成就前，行為人隨時有受撤銷緩起訴再受刑事
      追訴之風險，行政機關自不得就同一事由裁處行為人罰鍰
      處分，以免行為人受有一事二罰之危險（臺灣高等法院暨
      所屬法院96年法律座談會刑事類提案第36號及98年法律座
      談會刑事類提案第24號之審查意見及研討結果參照）。
（三）本件異議人前揭酒後駕車之行為，因同時觸犯刑法第185
      條之3 之公共危險罪，經臺灣士林地方法院檢察署檢察官
      以99年度偵字第11337 號為緩起訴處分，令異議人應於緩
      起訴處分確定後1 年6 個月內向國庫支付45,000元，並完
      成該署指定之「預防再犯暨保護被害人法治教育系列」課
      程2 小時，緩起訴期間為2 年，緩起訴期間起算日為99年
      9 月29日，期滿日為101 年9 月28日，目前仍在緩起訴期
      間內等情，有臺灣士林地方法院檢察署檢察官99年度偵字
      第11337 號緩起訴處分書、執行緩起訴處分命令通知書及
      臺灣高等法院被告前案紀錄表各1 份附卷足憑。是本件緩
      起訴處分尚在猶豫期間內，於期間屆滿前，緩起訴處分隨
      時有被撤銷的可能，致異議人有再受刑事追訴處罰的風險
      。揆諸前揭規定及說明，在緩起訴處分期間屆滿而終局確
      定無庸受刑事處罰之前，原處分機關逕予裁處異議人罰鍰
      45,000元，難謂適法。
（四）至於原處分機關依道路交通管理處罰條例第35條第1 項第
      1 款、第24條第1 項第2 款，另裁處異議人吊扣駕駛執照
      及施以道路交通安全講習部分，均屬於裁罰性之不利處分
      ，為行政罰法第2 條所稱之其他種類行政罰，旨在促使駕
      駛人於飲酒後能知所警惕，並教導駕駛人了解交通規則並
      加強其遵循，以維護交通安全。依行政罰法第26條第1 項
      但書之規定，仍得裁處之。
五、綜上所述，原處分機關裁處異議人罰鍰45,000元部分，於法
    不合，本件異議人之異議為有理由。另原處分關於吊扣駕駛
    執照12個月及應參加道路交通安全講習部分之裁處內容，雖
    未據異議人聲明異議，然聲明異議屬一種司法救濟途徑，由
    法院審查受處分人所涉之違規事實是否成立，及原處分所適
    用之法條是否正確、裁罰是否適當，因法院負有司法審查之
    作用，對原處分失當時，應自為處分，就罰鍰、吊照及安全
    講習等處罰效果，宜為一併重新諭知（臺灣高等法院暨所屬
    法院98年法律座談會刑事類提案第23號審查意見及研討結果
    參照）。且本件酒後駕車只有一個交通違規行為，有關其處
    罰效果之罰鍰、吊扣駕駛執照及施以道路交通安全講習等，
    與該交通違規行為是否存在均無從分離，故吊扣駕駛執照及
    施以道路交通安全講習部分，本院自應予以審理，並應將原
    處分撤銷，另為裁罰如主文第2 項所示。
六、至罰鍰部分，應由原處分機關俟上開緩起訴期間屆滿而終局
    確定後，依異議人是否經撤銷緩起訴處分及受刑事追訴處罰
    之情形，暨參酌道路交通管理處罰條例第35條第8 項所定所
    定「經裁判確定處以之罰金低於本條例第92條第3 項所訂最
    低罰鍰基準規定者，應依本條例裁決繳納不足最低罰鍰」之
    意旨，另為適法之處理，併此敘明。
據上論斷，應依道路交通事件處理辦法第19條前段，裁定如主文
。
中    華    民    國    99    年    12    月    13    日
                  交通法庭法  官  劉瓊雯
以上正本與原本無異。
如不服本裁定應於送達後5 日內向本院提出抗告狀。
                          書記官  蔡昀潔
中    華    民    國    99    年    12    月    13    日

司法院資訊處製作；財團法人民間司法改革基金會備份。
